【裁判字號】    88,上更(二),609
【裁判日期】    890316
【裁判案由】    重利等
【裁判全文】
臺灣高等法院刑事判決                  八十八年度上更(二)字第六九號
    上  訴  人
    即  被  告  丁○○
    上  訴  人
    即  被  告  乙○○
    共      同
    選任辯護人  顏火炎  律師
右上訴人因重利等案件，不服台灣台北地方法院八十三年度訴字第二０三六號，中華
民國八十四年四月二十八日第一審判決（起訴案號：台灣台北地方法院檢察署八十三
年度偵字第五一０八號、第八五八三號，併辦案號：八十三年度偵字第一三五０三號
、第一九三五四號）提起上訴，經判決後由最高法院發回更審，本院判決如左：
    主  文
原判決關於丁○○、乙○○部分均撤銷。
丁○○、乙○○共同以乘他人急迫貸以金錢，而取得與原本顯不相當之重利為常業，
丁○○處有期徒刑拾月，乙○○處有期徒刑壹年。
    事  實
一、丁○○、乙○○二人，基於共同犯意，自民國八十一年間起至八十三年上半年間
    ，在台北巿復興南路二段八十四號四樓之三乙○○所經營之聯合代書事務所，由
    丁○○與乙○○共同提供資金，乘黃文駿、丑○○、辛○○等人急迫需款之機會
    ；乙○○又單獨乘趙蕙珍急迫需款之機會，先後各以每新台幣（下同）一萬元日
      息四十元至二百五十元不等之高利，貸以金錢而取得與原本顯不相當之重利，
    並均以此為常業。其中黃文駿部分自八十一年八月起借，共借二百六十多萬元，
    月息十二至十八分（每萬元日息約四十元至六十元），並提供逸仙路之房地供擔
    保，至八十二年七、八月共付了二百八十多萬元利息；丑○○部分自八十一年七
    、八月至八十二年十二月，每次借三十萬元、五十萬元至一百萬元以上不等，每
    萬元日息一百二十元，十天、十五天一期，利息先扣並開立同額支票及借款金額
    加三成之本票作保，百萬元以上並提供不動產作擔保，每萬元日息六十元；辛○○部分自八十二年十月十六日起，每次借款一百五十萬元至二百萬元不等，至同
    年十二月八日，累積本金三千六百七十萬四千九百四十元乃其中之一筆，起初每
    萬元日息二百五十元，後因借款次數頻繁，改為每萬元日息一二０元或一三０元
    ，累積利息應付一千七百七十四萬九千六百六十元，其中三百八十五萬四千六百
    元已付，一千三百八十九萬五千零六十元未付，至八十二年十二月八日累積本金
    及未付之利息合計五千零六十萬元；趙蕙珍部分則於八十二年九月十一日借款三
    百萬元，利息十天三十萬元，每萬元日息一百元。
二、案經辛○○、丑○○提出告訴及法務部調查局台北巿調查處移送台灣台北地方法
    院檢察署檢察官偵查起訴。
    理  由
一、訊據被告丁○○、乙○○均否認右揭重利犯行，丁○○辯稱：其非聯合代書事務
    所董事長，亦未與乙○○共同經營貸款業務，只是曾經友人介紹以利息二分借款
    約一億一千萬元予辛○○而已，其他借款人並不認識，未曾借款予他人云云。乙○○辯稱：其經營之聯合代書事務所主要是從事不動產之仲介買賣，不作貸款業
    務，雖曾因他人之介紹而借款予黃文駿三百五十萬元、丑○○三百萬元及辛○○
    三千萬元，但利息均為二分或一分半，並未取得顯不相當之重利，且辛○○曾販
    賣統一發票遭收押，丑○○從事會計行業，熟悉借貸行情，無急迫、輕率或無經
    驗情事，與重利罪要件不合等語。
二、經查右開事實，業據被害人辛○○、丑○○分別具狀及告訴甚詳（見獨立一宗之
    法務部調查局台北巿調查處卷辛○○筆錄、八十三年度偵字第一三五０三號偵卷
    影本丑○○告訴狀及筆錄、八十三年度偵字第五一０八號偵查卷第八十二頁以下
    及第九十七頁丑○○筆錄，第十三頁以下、第三十六頁辛○○筆錄）。據聯合代
    書事務所人員子○○於法務部調查局訊問中指證丁○○為董事長，乙○○為總經
    理（見八十三年度偵字第五一０八號偵查卷第五十六頁），及丑○○供稱：伊曾
    多次向聯合代書事務所丁○○、乙○○二人借錢週轉，聯合代書事務所職員均稱
    丁○○為吳董，稱乙○○為石總等語（見同上第五一０八號偵查卷第八十二頁背
    面、第八十四頁調查局筆錄，第九十七頁偵查筆錄），丁○○與乙○○似分任該
    事務所之董事長及總經理。惟按一般代書事務所之制度與公司迥異，並無董事長
    或總經理之職稱，復參以該事務所人員壬○○於本院調查時證稱：「（丁○○是
    否為聯合代書事務所負責人？）丁○○一個月來一次，不是負責人」、「（是否
    為投資者或董事長？）不是，他都沒有辦公桌」（見本院卷第三十頁背面），子
    ○○於本院調查時則證稱：「（為什麼叫丁○○為「吳董」？）是尊稱，不是負
    責人，他連辦公桌都沒有」、「（是否公文須要丁○○批示？再交你管理）沒有
    這回事，我有交給乙○○批閱，我沒有說是丁○○」（見本院卷第六十六頁背面
    、第六十七頁），可見乙○○係該代書事務所之實際經營者。另子○○於本院調
    查時復證稱：「（丁○○是否為金主？）是的」（見本院卷第六十七頁），黃文
    駿於檢察官偵查中證稱：經其他代書介紹向丁○○、乙○○借錢（見同上第五一
    ０八號偵查卷第一百零九頁背面），丑○○於調查局訊問時證稱：伊曾多次向聯
    合代書事務所丁○○、乙○○二人借錢週轉（見同上第五一０八號偵查卷第八十
    二頁背面），於檢察官偵查中亦證稱，伊是向丁○○、乙○○借款，因經營進出
    口貿易，需要資金很急（見同上第五一０八號偵查卷第九十七頁正面及背面），
    及辛○○於調查局訊問時陳稱：伊因生意上需要金錢周轉，經朋友介紹認識丁○○等人，丁○○、乙○○係經營地下錢莊生意，並自八十二年十月十六日起向渠
    等借款（見獨立一宗之法務部調查局台北巿調查處卷第一頁背面，按其指訴李仲
    泰部分，一審已判決無罪確定），乙○○於偵查時供稱：伊有三千萬透過丁○○
    借給辛○○（見同上第五一０八號偵查卷第十八頁）等情，另證人即向該代書事
    務所分租辦公室之人員庚○○、甲○○、寅○○、丙○○等人於本院調查時，均
    證稱：僅見過丁○○幾次，丁○○並非該代書事務所負責人等語（見本院卷第一
    二八頁以下），足見丁○○與乙○○應同係該事務所之金主，乙○○方為實際經
    營該代書事務所之負責人無疑。且據調查局在聯合代書事務所查扣如附表所示編
    號第四、五及十一號證物，均明白記載丁○○為抵押權人，是被告丁○○雖未與
    乙○○共同經營聯合代書事務所，惟其與乙○○共同提供資金，或由乙○○提供
    資金透過丁○○借給他人，以賺取高利之事實甚明。但就貸款予趙蕙珍部分而言
    ，趙蕙珍證稱其係向乙○○借款三百萬元，並未提及丁○○（見八十三年偵字第
    九九四七號影卷十四頁以下及八十三年偵字第一八八三號影卷）故尚難認被告丁○○就此部分有提供資金以獲取高利之事實。
三、被告乙○○所經營之聯合代書事務所，確實由丁○○與乙○○提供資金，經常經
    營貸款業務一情，除被告乙○○於一審自承曾借款予丑○○、黃文駿及辛○○外
    （見一審卷第四十九頁、第一三四頁背面），被告乙○○於偵查中亦自認偶作貸
    款業務，曾借款予趙蕙珍及透過丁○○借款予辛○○等語（見第五一０八號偵查
    卷第十七頁、第十八頁），另證人即借款人丑○○、黃文駿、辛○○、趙蕙珍亦
    分別於調查局訊問或檢察官偵訊中指證向聯合代書事務所貸款情節甚詳（見同上
    第五一０八號偵查卷第十三頁、第十四頁、第三十六頁辛○○筆錄，第八十二頁
    丑○○筆錄，第一０九頁黃文駿筆錄，及八十三年偵字第一八八三號卷八十三年
    三月二十三日趙蕙珍筆錄）。此外，並有如附表所示編號三至九號、十一號、十
    二號、十三號、十九號、二十三號、二十五號、二十七號至二十九號、三十一號
    至四十五號、五十號、五十四號至六十號及六十三號至七十一號等均明白記載聯
    合代書事務所經常經營借貸業務情形之證物扣案可稽（扣押物明細表見同上第五
    一０八號偵查卷第四十五頁以下，扣案證物裝成一大箱，存贓證物庫）。
四、被告丁○○、乙○○二人確有乘他人急迫而取得顯不相當之重利情事，亦據證人
    即借款人丑○○於調查局訊問中證稱：每次（向丁○○、乙○○）借款大約三十
    、五十萬元至一百萬元不等，最初利息計算方式為每萬元日息一百二十元，以十
  天或十五天為一期：：也曾多次借過百萬元以上：：提供不動產擔保則每萬元日
    息六十元（見同上第五一０八號偵查卷第八十二頁、第八十三頁）；檢察官偵訊
    中供證：因經營公司需要資金很急，利息是每萬元每日預扣一百或一百二十元（
    見同上第五一０八號偵查卷第九十七頁）；辛○○於調查局訊問中證稱：因生意
    上需要金錢週轉，經朋友介紹認識丁○○：：借款金額一百五十萬元至二百萬元
    不等，利息計算為每萬元每日二百五十元：：後因借款次數頻繁，利息則改為每
    萬元每日一二０元、一三０元不等（見獨立一宗之法務部調查局台北巿調查處卷
    第一頁背面）；黃文駿於偵查中證稱：有的（指向聯合代書事務所借錢）：：在
    八十一年：：被朋友倒債，在外負債一千多萬元，很急需用錢，經過其他代書介
    紹向丁○○、乙○○借，在八十一年八月開始借，陸續借了二百六十多萬元，月
    息十二分至十八分，一萬元一個月一千二百元到一千八百元（見同上第五一０八
    號偵查卷第一０九頁）；趙蕙珍於偵查中證稱：八十二年九月間向乙○○借三百
    萬元：：因郭士徵急需錢：：每萬元利息為每日一百元，：：扣除十天利息，實
    際上只拿二百七十萬元，九月二十二日累積為三百九十六萬元（見八十三年偵字
    第九九四七號卷第十四頁、第十五頁及第三十九頁）等語明確。
五、辛○○於台北市調查處訊問時曾提出利息計算書一紙，上有「月息三分」之記載
    。被告則辯稱辛○○多以支票調現，利息均以二分計算，商場上有擔保借款，利
    息亦無辛○○所述之高云云，並提出票據、收據及辛○○之借款明細表存卷（見
    丁○○八十四年三月十日答辯狀、一審卷第一四八頁、第一五Ｏ頁至第二六一頁
    ）。惟辛○○於調查局訊問中明確證稱：「因生意上需要金錢週轉，經朋友介紹
    認識丁○○：：借款金額一百五十萬元至二百萬元不等，利息計算為每萬元每日
    二百五十元：：後因借款次數頻繁，利息則改為每萬元每日一二０元、一三０元
    不等」、「：：借款時，他們會事先在紙上計算好利息、應收支票、收據、應收
    現金等金額，要我依照上面之「應收支票」開具前述銀行之支票，根據「收據」
    金額開具寫有「茲收到現金：：」之收據及支付其事先算好的利息金額（即應收
    現金金額），隨即將上述資料取回，其目的在掩飾其高利貸款之情事」，辛○○
    並就利息計算書所載，詳細舉例說明：「以八十二年十一月二十五日為例，我當
    天因有先前借款支票到期，金額為九百一十七萬元，當天未能償還，於是丁○○
    等人便要求我另開八十二年十一月二十九日到期之支票（按：開立五張）換票：
    ：總計九百一十七萬元抵付，另以每萬元每日一二Ｏ元（月息三十六分）及每萬
    元每一三Ｏ元（月息三十九分）計算十一月二十五日至二十九日之利息為五六一
    、九五Ｏ元（即「應收現金」金額），我當日除開具上述五張支票及支付「應收
    現金」利息五六一、九五Ｏ元給丁○○外，並依照他們所提供之「收據」金額填
    具二張「茲收到現金六、七八五、九ＯＯ元：：」、「茲收到現金二、三三八、
    二五Ｏ元：：」之收據給他們，依照「收據」、「應收支票」等資料來看，他們
    僅以月息三分來計算利息：：」等情甚詳（見法務部調查局台北巿調查處卷辛○○筆錄）；辛○○並於調查局訊問時指陳：自八十二年十月十六日至十一月六日
    期間，伊計向丁○○等人借款本金為二千四百三十二萬八千元，利息為三百八十
    五萬四千六百元付予丁○○等人；自八十二年十月十六日至十二月八日止，伊尚
    積欠丁○○等人借款五千零六十萬元，其中內含本金及未付之利息一千三百八十
    九萬五千零六十元，連同先前已付利息三百八十五萬四千六百元，總計全部利息
    共一千七百七十四萬九千六百六十元（見法務部調查局台北巿調查處卷辛○○筆
    錄）；其於檢察官訊問時則稱：「（本金借多少？）三千萬元」、「（你從八十
    二年借款以後，利息付了多少？）一千七百多萬元」（按辛○○於調查局訊問時
    既陳明實際已付利息為三百八十五萬四千六百元，其於檢察官訊問時所稱「利息
    付了一千七百多萬元」，恐係誤解檢察官之意，將「應付利息」額一千七百多萬
    元答為「付了利息」之金額）、「八十二年十一月二十九日退票，我還欠五千零
    六十萬元」（見第五一Ｏ八號偵查卷第十三頁正反面），於本院調查時即明確證
    稱：伊累積借一億多元，三千萬元是其中一筆，三千萬元是大約數，其實精確數
    字為本金三千六百七十萬四千九百四十元，於調查局所稱借二千四百三十二萬八
    千元是開始借的錢，後來又有再借云云（見本院卷第六十四頁至第六十六頁）。
    辛○○所指述自八十二年十月十六日至十一月六日止，伊向丁○○等人借款本金
    二千四百三十二萬八千元，利息已付三百八十五萬四千六百元；及至同年十二月
    八日止，已累積至本金三千六百七十萬四千九百四十元，未付利息一千三百八十
    九萬五千零六十元（本金加未付利息為五千零六十萬元），已付利息為三百八十
    五萬四千六百元，其金額前後符合，尚無矛盾之處，俱見被告前揭辯詞不足採信
    。辛○○於本院前審改稱利息二、三分，於調查局應訊時是指稱很多地下錢莊如
    此計息云云，於本院調查時稱月息一分至三分云云，顯係曲意迴護之詞，不能為
    有利被告之證據。又本院八十三年度上字第一八三五號民事案件係郭士徵訴請陳
    耀誠塗銷抵押權登記，並非針對被告放款取息為認定，有本院前審調取之該案卷
    可參。況如前述，被告放款當時，已慮及所為非法，事先寫好利息、應收支票、
    收據、應收現金等資料，供借款人填寫，藉以掩飾重利放款情事，上開民事判決
    之說明，自不影響本案之認定。
六、又辯護人為被告等提出之答辯狀中固辯稱：辛○○於八十二年十月十五日至十一
    月五日前開給被告的票計一億一千餘萬元，與辛○○所言已不符，又辛○○本金
    僅借三千萬元，為何願意提供鉅額土地設定抵押予被告二人？且該等土地扣除貸
    款部分尚有豐富殘值，辛○○為何會以該等土地設定抵押，而以高息貸款？黃文
    駿所提供設定抵押之房地，經拍賣後被告仍分得九十九萬二千餘元，且當時第一
    順位抵押為六百萬元，第二順位抵押為三百六萬元，扣除該土地貸款部分尚有豐
    富殘值，黃文駿儘可向任何私人或二胎業者貸款，無由以月息十二至十八分之高
    利向被告等借貸等語。惟查，辛○○於本院調查時稱：伊累積借一億多元，三千
    萬元是其中一筆，三千萬元是大約數，其實精確數字為本金三千六百七十萬四千
    九百四十元云云（見本院卷第六十四頁）。是以，辛○○既先後借款一億多元，
    故其開立一億一千餘萬元之票據予被告，尚無不合之處。又依社會常情而論，不
    動產之流通性較低，若已有抵押權設定其上者，則後順位抵押權之擔保能力即較
    為薄弱，通常為銀行等金融業者所不接受，而民間私人或二胎業者決定貸款與否
    ，亦多視其擔保品之價值及抵押權順位而定。觀諸本案辛○○設定抵押予被告丁○○之土地，已排序至第四順位，有附表四之土地登記簿謄本可稽（本院調閱證
    物後將部分謄本影印附本院卷一九六頁以下）；黃文駿設定抵押予被告之土地，
    亦已排序至第三順位，風險極大。故民間私人或二胎業者對於第三順位及第四順
    位之抵押權，是否願意冒險貸款予辛○○及黃文駿，已容堪置疑。辯護人雖指稱
    黃文駿所提供設定抵押之房地，經拍賣後黃文駿仍分得九十九萬二千餘元，惟並
    無證據證明黃文駿確實分得九十九萬二千餘元；且黃文駿縱仍分得九十九萬二千
    餘元，此事後之事實卻非民間私人或二胎業者所得預測得知者，衡情民間私人或
    二胎業者自不可能甘冒風險借款予辛○○及黃文駿。是被告辯護人所辯者，恐與
    社會習慣與借貸常情不符，洵非可採。辛○○及黃文駿既難以提供設定第三順位
    及第四順位抵押權之房地，以一般市場利息如願借得所需之款項，被告等乃趁虛
    而入，乘渠等急迫而貸以金錢，取得與原本顯不相當之重利等事實，已灼然至明
    。
七、丑○○、趙蕙珍固曾分別自承：違反稅捐稽徵法遭羈押，或曾任代書業務，然查
    無論何人借錢，一般均出於急迫需要，苟未牟取重利，固屬民法上之借貸關係，
    若趁人急迫貸以金錢牟取重利，要難謂非觸犯重利罪，彼二人既供稱出於急迫狀
    態，復無證據證明其等借錢非出於急迫需要，而被告牟取之利息，遠重於民法所
    定週年百分之五之利率，要難謂無重利犯行。綜上，被告等既長期反覆貸放金錢
    牟重利營生，自屬以之為常業，所辯無非諉卸之詞，均非足採，常業重利犯行，
    洵堪認定。
八、核被告丁○○、乙○○所為，均犯刑法第三百四十五條常業重利罪，二人互有犯
    意聯絡及行為分擔，為共同正犯。但就貸款予趙蕙珍部分而言，被告丁○○既未
    提供資金，即難認與乙○○有犯意聯絡，此部分自非共同正犯，併予敘明。原審
    就被告丁○○、乙○○部分據以論科，雖非無見。惟辛○○向被告借款之利息，
    初係每萬元每日二百五十元，嗣因借款次數頻繁，始改為每萬元每日一二０元、
    一三０元不等（見法務部調查局台北巿調查處卷辛○○筆錄），原判決認定被告
    放款係收取每一萬元日息四十元至一百二十元之高利，自有未合。又被告被訴乘
    癸○○、吳春仁及己○○等人急迫需款之機會，由被告丁○○、乙○○提供資金
    ，貸以金錢而獲取重利部分，犯罪不能證明（詳後述），原審就此部分予以一併
    論究，亦有未洽。被告二人上訴意旨否認犯罪，雖非可採，惟原判決上開部分既
    有前述可議之處，仍屬無可維持，應由本院予以撤銷改判。爰審酌被告二人乘人
    急迫，盤剝重利，危害非輕，及其等之素行、犯罪動機、目的、手段及犯後飾詞
    卸責等一切情狀，各量處如主文第二項所示之刑。
九、公訴意旨另以：
（一）被告丁○○、乙○○二人於七十七年間至八十年間亦有常業重利行為。
（二）被告丁○○、乙○○二人，基於共同犯意，自民國八十一年間起至八十三年上
      半年間，在台北巿復興南路二段八十四號四樓之三渠等所共同經營之聯合代書
      事務所，分別乘癸○○（八十一年間起借多次日息一百元，每次二十、三十萬
      元不等）、吳春仁（八十一年初起借多次，日息四十元，共借七、八十萬元）
      、己○○（於八十二年五月間借二百萬元，並以其兄戊○○之房地設定抵押，
      日息每一萬元一百二十元）等人急迫需款之機會，貸以金錢而取得與原本顯不
      相當之重利，並均以此為常業，亦犯有常業重利罪嫌。
（三）被告二人借款己○○部分，至八十三年四月二十日止，借款期間近一年，竟向
      己○○之兄戊○○誑稱本息已達二千四百七十九萬五千元，使戊○○不知有詐
      ，而將台北縣新店市○○路六四巷四號一樓房屋及坐落基地所有權過戶與不知
      情之林育培抵債。丑○○部分之借款，至八十三年一月十三日，向丑○○之妻
      尹小英誑稱已積欠鉅額本息，使尹小英不知有詐，將台北市○○路○段六一號
      房屋及坐落基地過戶與不知情之蘇順清抵債。而辛○○部分之借款，則騙使辛○○提供其名義台北市○○路五二巷二五─一號房地，其母林高菊名義台北市
      ○○區○里○段○○○段九二─三、四、五、十一、二六、二七、二八、二九
      、三○、三一、三二、三三、三六、三七、四○、四一、四三地號土地，正鋼
      營造工程股份有限公司名義新竹縣竹北鄉○○段五○一、五○二、六○○、六
      ○○─一至十地號十一筆土地，設定一億二千八百萬元之抵押權。而後至八十
      三年六月間，向辛○○誑稱借款本息已達一億三千萬元。亦涉有刑法第三百三
      十九條第一項之詐欺罪嫌云云。
    惟查：被告乙○○所經營之聯合代書事務所，雖係於七十六年間即開始營業，然
    依如附表所示證物及前揭各證人所證情節觀之，均未見被告二人有於此期間從事
    高利借貸行為，此外，亦查無其他證據足認被告丁○○、乙○○二人除前揭經認
    定之重利行為外，尚有此段重利行為，是此部分犯行，尚屬不能證明。至吳春仁
    所借款項，係向壬○○洽借一節，業據吳春仁證述在卷（見第五一０八號偵查卷
    第九十六頁背面），並有吳春仁致壬○○（即所稱「張代書」）之存證信函扣案
    可稽（即附表編號第七十一號，本院調閱證物後影印附審判卷），且壬○○於本
    院前審調查時亦自承係其借款予吳春仁（見本院上訴字第三四○○號卷四十四頁
    ），於本院調查時復證稱：伊是向被告分租一間辦公室，經營協和代書事務所，
    吳春仁是向伊借款，伊並未向被告二人調錢等語在卷（見本院卷第二十八頁背面
    至第二十九頁），雖然子○○於調查局證稱：被告乙○○所經營之聯合代書事務
    所，上下共有九人之多，壬○○即為其一（見第五一０八號偵查卷第五十六頁背
    面），惟壬○○既已證稱其係向被告分租辦公室，自營協和代書事務所，自難僅
    憑子○○於調查局訊問時之片面之詞，推測被告等二人就壬○○借款予吳春仁之
    部分，亦涉有重利之犯行。此外，復無其他證據足以證明壬○○借款予吳春仁之
    事，與被告丁○○、乙○○二人有關，被告此部分犯罪尚屬不能證明。而借款人
    癸○○於偵查中，經檢察官提示扣案筆記簿，雖答稱係其公司所借用者無誤，然
    又稱其並未向被告等借過款，其係看報紙廣告以電話連絡約在外面，借方與其接
    洽云云（見第五一０八號偵查卷九十五頁背面），究竟是何人借予彭女？出借之
    人與被告等間有無共犯關係？均有未明之處。復經本院履次傳喚及拘提癸○○無
    著，自不能逕認癸○○係向被告丁○○、乙○○二人借款，故被告等二人此部分
    犯行，亦尚屬不能證明。另戊○○即借款人己○○之兄於調查局訊問中證稱：己○○向丁○○借錢：：伊聽他（己○○）說起每萬元日息是一百二十元：：並以
    伊之房地設定抵押（見第五一０八號偵查卷第七十八頁）云云，戊○○於本院調
    查時亦稱：伊僅係聽己○○說每萬元日息是一百二十元，並無其他證據等語。足
    見其證詞乃聽聞自己○○所言，並非戊○○所親自見聞者，己○○是否以每萬元
    日息一百二十元向丁○○借款，已有可疑，復經本院多次傳喚及拘提己○○無著
    ，無從驗證上開傳聞證言之真偽，自不能憑此一方傳聞之詞遽入人罪，此部分犯
    罪亦屬不能證明。又被告二人借款予己○○、丑○○及辛○○之前，渠等即交付
    所有權狀、印鑑、印鑑證明及授權書等過戶必要證件，約定以前揭房地設定抵押
    以擔保被告二人之債權，如屆期未能清償，則授權被告二人在渠等未按期清償借
    款之後，得全權處理設定抵押之不動產等情，此據己○○之兄戊○○即前揭新店
    巿房地所有權人於調查局之訊問中（見八十三年偵字第五一○八號偵查卷第七十
    八頁、第七十九頁）及丑○○、辛○○於調查局訊問、檢察官偵查、法院審理中
    （見台北巿調查處卷及偵審卷有關丑○○、辛○○之調查、偵查、審理筆錄）陳
    述明確，並有如附表所示編號四、五、十四、二十九、六十五等在聯合代書事務
    所查獲之證物足證，前揭設定抵押房地之有關過戶證件確是借款人即己○○、辛○○及丑○○自行交付予被告二人讓其等辦理過戶，並非被告二人另向己○○之
    兄戊○○、丑○○之妻尹小英及辛○○本人施以詐術使另辦理過戶甚明，被告此
    部分詐欺犯罪亦屬不能證明。惟此部分重利行為與前揭有罪部分，有同一常業重
    利行為實質上一罪關係，詐欺部分則與有罪之重利部分，公訴人認有方法結果之
    牽連關係，故均不另為無罪之諭知。
據上論斷，應依刑事訴訟法第三百六十九條第一項前段、第三百六十四條、第二百九
十九條第一項前段，刑法第二十八條、第三百四十五條，罰金罰鍰提高標準條例第一
條前段判決如主文。
本案經檢察官沈明彥到庭執行職務。
中    華    民    國    八十九    年      三        月        十六      日
                            臺灣高等法院刑事第二十二庭
                                審判長法  官  童  有  德
                                      法  官  林  明  俊
                                      法  官  林  文  舟
右正本證明與原本無異。
如不服本判決應於收受送達後十日內向本院提出上訴書狀，其未敘述上訴之理由者並
得於提起上訴後十日內向本院補提理由書（均須按他造當事人之人數附繕本）。
                                      書記官  莊  昭  樹
中    華    民    國    八十九    年      三        月        二十      日
附錄：本案論罪科刑法條全文
刑法第三百四十五條：
以犯前條之罪為常業者，處五年以下有期徒刑，得併科三千元以下罰金。
附表：
編號    內容                          備    註
 一   高雄巿第一信用合作社
      面額六十五萬元支票一
      張
 二   鄭不動產所有權狀影
      本及登記謄本及
      李成輝為發票人面額五
      十萬元本票一張
 三   鄭收回不動產所有權
      狀、印鑑等保管品收據
      本、登記謄本及
      黃富雄為發票人面額各
      為五萬元、六萬元、十
      萬元、八萬元及十九萬
      元本票五張
 四   辛○○所經營正剛營造         記載丁○○為抵押權
      工程股份有限公司所有         人( 82.1023設定 )
      坐落新竹縣竹北巿竹仁
      小段六００地號及六０
      ０之一至之十地號土地
      登記謄本及建造執照影
   本
 五   辛○○之母林高菊所有         記載丁○○為抵押權
      坐落台北巿內湖區○里
      ○段羊稠小段九二之四
      十、之卅二、之卅七地
      號土地登記謄本及辛○○所有台北巿南港區○○段○○段一二０二建
      號、一九二建號土地所
      有權狀及其上門牌號興
      南路一六三巷廿五之一
      號建物所有權狀及辛○○所經營正剛營造工程
      股份有限公司所有坐落
      台北巿士林區○○段○○段六二五之二地號土
      地及其上門牌號基河路
      一號四樓建物
 六   乙○○、丁○○及黃文
      駿等人不動產所有權狀
      、印章之汽機車過戶登
      記申請書及相關資料
 七   施偉斌、金培昌不動產
      買賣契約書及蓋有施幼
      齡印章之汽機車過戶登
      記申請書及相關資料
 八   林盛智、林嘉樂二人身
      分證影本及記載有關該
      二人筆記
 九   筆記本一本                   記載客戶資料
 十   不動產買賣契約書
十一  丁○○所有他項權利證                              於八十四年三月九日
      明書狀                                            為台灣台北地方法院
                                                        檢察署發還丁○○本
                                                        人
十二  借款人陳春員、陳貞光
      等人借款申請書
十三  筆記廿三頁                   記載客戶不動產相關資料
十四  借款人戊○○不動產所
      有權狀、抵押權設定契
      約書、印鑑證明及同意
      如借款逾期不還將抵押
      之不動產任由乙○○處
      置之授權書等
十五  與客戶談話筆記本一本         記載對客戶之徵信資料
                                   及徵信過程
                                   作為核與貸款之依據
                                   將他人所登徵金主廣告作
                                   為客戶資料
十六  與客戶談話筆記本一本         記載對客戶之徵信資料
                                   作為核與貸款之依據
十七  與客戶談話筆記本三本         記載對客戶之徵信資料
                                   及徵信過程
                                   作為核與貸款之依據
                                   將他人所登徵金主廣告作
                    為客戶資料
十八  筆記本一本                   記載貸款客戶資料
十九  客戶資料一四三頁             記載貸款客戶資料
 廿   劉鎮柱、楊得文不動產
      貸款資料
廿一  筆記本一本                   記載房屋仲介客戶資料
廿二  筆記本一本                   記載房屋仲介客戶資料
廿三  借款人黃文駿立切結書
      、身分證影本及戶口名
      簿
廿四  支票存根一本、空白本
      票二本
廿五  乙○○為權利人、借款
      人鄭世權為債務人之不
      動產抵押權設定契約書
      及買賣契約書
廿六  客戶通訊錄二本
廿七  陳博章所有坐落台北巿
      浦城街四巷廿號房、地
      欲設定抵押權資料
廿八  姜育恆不動產所有權狀
      影本及辛○○土地登記
      謄本
廿九  吳平、吳振基不動產所
      有權狀、登記謄本、印
      鑑證明、身分證影本、
      退票支票及退票理由單
      影本
廿九  辛○○不動產所有權狀
      、登記謄本、身分證影
      本
 卅   乙○○與客戶劉鎮柱買
      賣房屋資料
卅一  債務人陳冠宇不動產所
      有權狀及與乙○○所訂
      協議書
卅二  陳李、陳俊凱土地所
      有權狀及買賣資料
卅三  陳光宏所有花蓮縣土地
      登記謄本
卅四  陳子器土地及建物所有
      權狀及所交付本票、支
      票
卅五  陳順發土地及建物所有
      權狀、印鑑證明、買賣
      契約書及印鑑一枚
卅六  吳月娥不動產所有權狀
      借款人吳健誠所書切結
      書
卅七  借款人郭士徵不動產所
      有權狀、印鑑證明、存
      摺、印鑑及相關借款抵
      押權設定書、如逾期未
      委託還出賣抵押不動產
      約定書等
卅八  借款人江穎華不動產所
      有權狀、印鑑證明、存
      摺、印鑑及相關借款抵
      押權設定書、如逾期未
      委託還出賣抵押不動產
      約定書等
卅九  借款人王秀月不動產所
      有權狀及如逾期未還委
      託出賣抵押不動產切結
      書等
四十  借款人陳萬壽、鄭張寶
      不動產所有權狀、印鑑
      證明及借款相關資料
四一  借款人曾瑞生為發票人
      面額各五萬元之本票四
      張
四二  借款人郭士徵所有不動
      產買賣資料
四三  乙○○、黃文寧及石克
      文等人印章九顆
四四  乙○○存摺九本、丁○○、李健業、寧香春實
      業有限公司存摺各一本
      、周迺訓、馬華湘、馬
      佩誠存摺各二本、劉映
      萍存摺三本
四五  劉映萍、陳耀誠等人印
      章十九顆
四六  日誌本四本
四七  藍秀嫚不動產所有權狀
      及登記謄本
四八  馬永志所有不動產登記
      謄本
四九  郭國重、郭政雄等人所
      有不動產登記謄本
五十  龍特休閒運動用品有限
      公司所有不動產所有權
      狀及登記謄本
五一  劉春玉所有不動產所有
      權狀及登記謄本
五二  邱家祝所有不動產所有
      權狀及登記謄本
五三  張三川所有不動產所有
      權狀及登記謄本
五四  債務人信州油漆工程有
      限公司貸款資料二二四
      頁
五五  借款人陳耀誠、陳端
      所有不動產所有權狀及
      登記謄本
五六  借款人胡植永借款資料
      卅頁
五七  借款人孫元慶借款資料
      十六頁
五八  陳筱明所有桃園縣桃園
      巿秀山街八十六巷三之
      三號房屋及坐落基地所
      有權狀影本及陳筱明本
      人身分證影本
五九  廖秀珍  所有台北縣汐
      止鎮○○街十四巷三十
      八號房屋及坐落基地所
      有權狀影本
六十  何經文  所有台北巿中
      山區○○街六十一號五
      樓房屋及坐落基地所有
      權狀影本及何經文本人
      身分證影本、所經營照
      祥國際有限公司公司執
      照
六一  吳振基所有不動產所有
      權狀影本、登記謄本、
      印鑑證明影本及買賣資
      料
六二  羅世文所有不動產登記
      謄本
六三  何林翠娥所有桃園縣中
      壢巿仁美四街九十九號
      房屋及坐落基地所有權
      狀影本及何林翠娥身分
      證影本
六四  廣告客戶資料追蹤明細         記載憑籍廣告而上門借款
                                   客戶信用狀況等貸款資料
      表                           以作為協和事務所借款與
                                   否及額度、利息等依據
六五  借款人辛○○不動產買
      賣資料
六六  借款人嚴秀華、嚴銀生
      、朱振亞及劉京華等人
      求貸資料
六七  債權人吳春仁、賴榮
      及李國乾三人向協和代
      書事務所借款資料
六八  鄭福祥、戴秋桂及劉秀
      勤等客戶所有不動產所
      有權狀、登記謄本等影
      本
六九  徐培懷、江穎華及盧秀
      琴等客戶所有不動產所
      有權狀、登記謄本等影
      本
七十  陳李寶玉、徐朝元、張
      聰敏等客戶所有不動產
      所有權狀、登記謄本等
      影本
七一  借款人吳春仁所寄予事         內容表明借款利息每萬元
      務所之存證信函               一日四十元逾期加五倍


司法院資訊處製作；財團法人民間司法改革基金會備份。
